臺灣高等法院高雄分院民事判決　九十年度上字第三一四號
　　上　訴　人　子○○李冬雨.
　　　　　　　　辰○○
　　　　　　　　卯○○
　　　　　　　　甲○○
　　訴訟代理人　何曜男律師
　　　　　　　　午○○
　　　　　　　　戌○○
　　　　　　　　亥○○
　　　　　　　　酉○○
　　　　　　　　地○○
　　　　　　　　天○○
　　兼右 二 人
　　法定代理人　宇○○申○○.
　　訴訟代理人　黃順天律師
　　複代 理 人　何曜男律師
　　被上 訴 人　庚○○
　　訴訟代理人　尤中瑛律師
　　複代 理 人　吳文豊律師
當事人間請求排除侵害事件，上訴人對於民國九十年七月四日臺灣高雄地方法院八十
九年度訴字第二四二五號第一審判決提起上訴，本院於九十三年四月六日言詞辯論終
結，判決如下：
    主      文
原判決關於命上訴人午○○、戌○○、亥○○、酉○○、地○○、天○○、巳○○（
申○○之承受訴訟人）、未○○（申○○之承受訴訟人）、宇○○（申○○之承受訴
訟人）拆屋還地部分，及該部分假執行之宣告，暨訴訟費用之裁判均廢棄。
右開廢棄部分，被上訴人在第一審之訴及其假執行之聲請均駁回。
其餘上訴駁回。
第一、二審訴訟費用由上訴人子○○（李冬雨之承受訴訟人）、辛○○（李冬雨之承
受訴訟人）、壬○○（李冬雨之承受訴訟人）、丑○○（李冬雨之承受訴訟人）、癸
○○（李冬雨之承受訴訟人）連帶負擔百分之二十六，上訴人辰○○負擔百分之三，
上訴人卯○○負擔百分之二，上訴人甲○○負擔百分之四，上訴人己○○（戊○○之
承受訴訟人）、丙○○（戊○○之承受訴訟人）、丁○○（戊○○之承受訴訟人）、
寅○○○（戊○○之承受訴訟人）、乙○○（戊○○之承受訴訟人）連帶負擔百分之
七，餘由被上訴人負擔。
    事實及理由
壹、程序方面：
一、上訴人李冬雨於民國九十年十月九日死亡，由李冬雨之繼承人子○○、辛○○、
    壬○○、丑○○、癸○○聲明承受訴訟；上訴人戊○○於九十一年四月二十二日
    死亡，由被上訴人聲明由上訴人戊○○之繼承人己○○、丙○○、丁○○、寅○
    ○○、乙○○承受訴訟；上訴人申○○於九十二年十一月二十九日死亡，由申○
    ○之繼承人巳○○、未○○、宇○○聲明承受訴訟，有戶籍謄本可稽（本院卷第
    一一二至一二三、三二三、三四二、三四三、三四七至三五七頁），並為對造所
    不爭，核無不合，均應准許。
二、上訴人乙○○經合法通知，未於言詞辯論期日到場，核無民事訴訟法第三百八十
    六條所列各款情形，爰依被上訴人之聲請，准由其一造辯論而為判決。
貳、實體方面：
一、被上訴人主張：坐落高雄縣大樹鄉○○○段三０七─一號、三０七─二號等二筆
    土地（下稱系爭土地），係被上訴人與訴外人李金英等人所共有，上訴人未經全
    體共有人同意，擅自占用，並搭建房屋使用（其占用位置、面積分別如原判決附
    圖所示）。爰依民法第七百六十七條、第八百二十一條之規定，本於所有權人地
    位，為共有人之利益，訴請上訴人返還系爭土地並排除上訴人之侵害。原審判決
    被上訴人全部勝訴，上訴人提起上訴，被上訴人於本院聲明：上訴駁回。
二、上訴人則以：
（一）上訴人子○○、辛○○、壬○○、丑○○、癸○○（以上五人為李冬雨之承受
      訴訟人）、卯○○、甲○○、辰○○、己○○、丙○○、丁○○、寅○○○、
      乙○○（以上五人為戊○○之承受訴訟人）部分：目前雖仍在系爭土地占有使
      用中，但均係上一代向地主租用後一直使用至今，並非無權占有等語，資為抗
      辯。
（二）上訴人午○○、戌○○、亥○○、酉○○、地○○、天○○、宇○○、巳○○
      、未○○（以上三人為申○○之承受訴訟人）部分：系爭土地係其等之上一代
      陳水自日據時代昭和十八年六月二十七日（即三十一年六月二十一日），向
      系爭土地之地主李水（即被上訴人之父，業已死亡）承租，且承租系爭土地後
      ，即在其上開設陶器工廠及建築房屋居住。陳水死亡後，乃由其子即上訴人
      午○○、訴外人陳衍泩，繼承其承租人地位，訴外人陳衍泩死亡後，再由上訴
      人戌○○、亥○○、酉○○、地○○、天○○、申○○繼承，申○○死亡，復
      由宇○○、巳○○、未○○繼承，繼續使用系爭土地迄今，並無一日中斷。被
      上訴人及其他共有人既均為李水之繼承人或輾轉繼承人，渠等自應繼承出租人
      地位，不得指承租人之上訴人等係無權占用等語，資為抗辯。
（三）上訴聲明：(1)原判決廢棄。(2)被上訴人在第一審之訴及假執行之聲請均駁回。
      (3)第一、二審訴訟費用由被上訴人負擔。(4)如受不利判決，願供擔保請准宣告
      假執行。
三、被上訴人主張坐落高雄縣大樹鄉○○○段三０七─一號、三０七─二號等二筆系
    爭土地，係被上訴人與訴外人李金英等人所共有，現仍由上訴人等人占有並搭建
    房屋使用中乙節，業據其提出土地登記謄本三份為證（原審鳳調字卷第八至三○
    頁），上訴人對此等事實亦不爭執，復經原審勘驗屬實（原審訴字卷第三四至三
    七頁），並由高雄縣鳳山地政事務所勘測後繪製複丈成果圖在卷可稽（原審訴字
    卷第一三九頁），是被上訴人上開部分之主張，自堪信為真實。至被上訴人主張
    上訴人為無權占有，應拆屋還地一節，則為上訴人所否認，爰分述如後。
四、經查：
（一）上訴人子○○、辛○○、壬○○、丑○○、癸○○、辰○○、卯○○、甲○○
      、己○○、丙○○、丁○○、寅○○○、乙○○部分：
    (1)上訴人子○○、辛○○、壬○○、丑○○、癸○○抗辯，渠等祖父李萬就系爭
      土地前經大樹鄉長於三十五年六月十九日出具地租繳納完畢之證明書，復有高
　　　雄縣政府於三十七年印發之官契本契在案，依該二份文件，可見李萬就系爭土
　　　地有租賃關係云云，並提出該地租繳納完畢之證明書、高雄縣政府印發官契本
　　　契、戶籍謄本為證（本院卷第一二九、一三○、二○○頁），惟上開地租係向
　　　高雄縣大樹鄉繳納，並非向被上訴人或其被繼承人繳納，而高雄縣政府印發官
　　　契本契亦無法證明訴外人李萬與被上訴人之被繼承人間有何契約關係，均不足
　　　以認定上訴人子○○、辛○○、壬○○、丑○○、癸○○有合法占用之權利。
    (2)又上訴人子○○、辛○○、壬○○、丑○○、癸○○、辰○○抗辯，訴外人李
      萬及上訴人辰○○之父柯萬賀，於四十二年耕地租佃委員會議時，確實有以承
      租人之身分參加，故政府推行耕者有其田政策，李萬、柯萬賀方得購買系爭土
      地，顯見並非無權占有云云，並提出該會議紀錄為憑（本院卷第六七、六八頁
      ）。然該紀錄所載：「路西北面，平地照圖ＮＯ３柯萬賀承買甲當壹萬柒仟元
      正，一部分照圖ＮＯ３李萬承買甲當壹萬肆仟元正」、「柯萬賀現在所用厝地
      甲當壹萬貳仟元正」，「俟測量分割後，約在鄉公所訂立買賣契約」等語，僅
      能證明有買賣之意思，並不能證明有租賃關係存在。且所有權移轉以登記為要
      件，上開買賣契約縱屬實在，惟未辦理移轉登記，訴外人李萬、柯萬賀即未取
      得所有權，難謂係合法占有系爭土地。
    (3)另上訴人卯○○、甲○○、己○○、丙○○、丁○○、寅○○○、乙○○復無
      舉證證明就系爭土地有何使用權源，其抗辯自上一代之承租關係，承續使用系
      爭土地迄今五、六十年云云，亦無可取。
（二）上訴人午○○、戌○○、亥○○、酉○○、地○○、天○○、宇○○、巳○○
      、未○○部分：
    (1)上訴人午○○、戌○○、亥○○、酉○○、地○○、天○○、宇○○、巳○○
      、未○○抗辯，上訴人午○○之父親、即上訴人戌○○、亥○○、酉○○、地
      ○○、天○○、申○○之祖父陳水，於日據時代昭和十八年間，即向被上訴
      人之被繼承人李水承租系爭土地，陳水並設籍該處，嗣雙方租佃發生糾紛，
      陳水與當時管理李水位於高雄縣大樹鄉地區土地之李水養子李讚治，於四十
      年三月十九日，在大樹鄉公所鄉長室調解，承租系爭土地，自有權占有系爭土
      地一節，業據其提出糾紛調解紀錄影本、糾紛調解抄錄紀錄影本、戶籍登記除
      戶簿謄本、戶籍登記簿謄本各乙份為證（本院卷第六二至六四頁）。上開調解
      內容為：「陳水向業主李讚治承租之竹寮陶器工廠廠地，自以前承租以來到
      四十年二月二十八日止折承租金九百元，自四十年三月算起分為六個月繳與業
      主李讚治，又四十年三月份起每月二十五元為租金，每月繳與業主李讚治，恐
      口無憑，特立為據。又樹木竹材應由佃人保護不得亂採」等語，且證人李萬、
      及當時大樹鄉鄉長黃讎並出具供述書，內載：「查民國四十年三月十九日下午
      一時許，在大樹鄉公所鄉長室舉行業主李讚治與佃人陳水土地承租糾紛調解
      時，我亦參加在內，當時業主要求佃人九曲堂段三○七之一壹甲零六厘八毛及
      同番之二、之六、之七共四筆壹甲五分壹厘七毛九系『全部承租』，但佃人陳
      水供稱四筆當中三○七之一及三○七之二等係屬自己承租耕作，而三○七之
      六及三○七之七係屬同村吳阿明耕作，所以請分開承租如何，．．．終黃鄉長
      之勸解後，陳水始得承諾『全部四筆承租』屬實」等語（本院卷第六九頁背
      面、七○頁正面、七六頁背面），被上訴人對上開文書之真正表示不爭執（本
      院卷第一七五頁），顯見陳水確於四十年三月以前起即有承租系爭土地全部
      ，並無位置、面積、範圍不明確情事，且該租賃未定期限，迄今仍為有效存在
      ，堪以認定。
    (2)被上訴人固又主張土地所有權人李水於三十八年十一月二十四日死亡，李讚治
      並非李水之繼承人，李讚治雖為李水之「螟蛉子」，惟其於大正十三年六月八
      日即與李水終止收養關係，改由李乞食收養，故李讚治對系爭土地並無管理處
      分權云云，並有戶口調查簿一紙可稽（本院卷第一六二頁）。按租賃契約並不
      以出租人對於租賃物有所有權為要件（最高法院六十四年台上字第四二四號判
      例參照），本件依上開調解內容觀之，訴外人陳水係與李讚治就系爭土地成
      立租賃契約，至為顯然。李讚治既非代理土地所有權人訂立租賃契約，即無代
      理權授與之適用。惟其並非系爭土地所有權人，而以自己名義與他人訂立租賃
      契約，應認定其就系爭土地有無管理權，此經李水之外孫女盧香時、盧香珠、
      盧富珠均於本院證稱：「（李水生前土地由何人管理？）李讚治管理，死後也
      是李讚治管理」等語（本院卷第一○七頁），且李讚治係地主李水之螟蛉子，
      有戶籍謄本可稽（原審訴字卷第二二○頁），證人盧香時更證稱：「我舅舅就
      是李讚治，李讚治是我外公（李水）收養」等語（本院卷第一○六頁），證人
      盧富珠、盧香時亦為系爭土地共有人之一，有該土地登記簿謄本可憑（原審鳳
      調字卷第一六、一七、二八、二九頁），所證應無偏袒上訴人之必要，應堪採
      信，足見李讚治在法律上縱非李水之養子，亦與李水關係甚為親密，佐以有關
      系爭土地相關事宜，大樹鄉公所均通知李讚治前往處理，陳水及其繼承人亦
      居住系爭土地達四、五十年之久，系爭土地所有權人均無異議，堪認李水生前
      及死後系爭土地所有權人均同意系爭土地由李讚治管理甚明，因此，李讚治出
      租系爭土地予陳水，其租賃契約應屬有效。陳水雖已死亡，乃由其子即上
      訴人午○○、訴外人陳衍泩，繼承其承租人地位，訴外人陳衍泩死亡後，再由
      上訴人戌○○、亥○○、酉○○、地○○、天○○、申○○繼承，申○○死亡
      ，復由宇○○、巳○○、未○○繼承，有戶籍謄本可證（原審訴字卷第七三、
      七四頁、原審鳳調字卷第五五至六一頁、本院卷第三四二、三四三頁）；而李
      讚治雖已死亡，其繼承人亦應繼承其出租人之權利義務（原審訴字卷第九二至
      九四頁、第一三八頁），是上訴人午○○、戌○○、亥○○、酉○○、地○○
      、天○○、宇○○、巳○○、未○○應係合法占有系爭土地，被上訴人請求其
      拆屋還地，洵屬無據。
    (3)另上訴人午○○、戌○○、亥○○、酉○○、地○○、天○○、宇○○、巳○
      ○、未○○雖提出訴外人陳衍泩與出賣人李讚治（李水之子）所簽立之讓渡書
      一紙（本院卷第一三三頁），購買高雄縣大樹鄉○○○段三○七之一、三○七
      之二部分土地，惟所有權移轉以登記為要件，上開買賣契約縱屬實在，然未辦
      理移轉登記，訴外人陳衍泩即未取得所有權，自不得採為合法占有之證據，附
      此敘明。
五、綜上所述，被上訴人本於所有權之作用，請求上訴人拆屋還地，就上訴人子○○
    、辛○○、壬○○、丑○○、癸○○、辰○○、卯○○、甲○○、己○○、丙○
    ○、丁○○、寅○○○、乙○○部分，為有理由，應予准許。逾此所為請求，為
    無理由，應予駁回。又上開應准許部分，兩造願供擔保分別請求准許假執行及免
    為假執行，均應准許。至於被上訴人敗訴部分，其假執行之聲請失所附麗，應併
    予駁回，上訴人請求免為假執行即無審酌必要。原審為上訴人午○○、戌○○、
    亥○○、酉○○、地○○、天○○、宇○○、巳○○、未○○敗訴之判決，並為
    假執行之宣告，自有未洽，上訴意旨就此部分指摘原判決不當，求予廢棄改判，
    為有理由。至於上開應准許部分，原審判命上訴人子○○、辛○○、壬○○、丑
    ○○、癸○○、辰○○、卯○○、甲○○、己○○、丙○○、丁○○、寅○○○
    、乙○○拆屋還地，並為假執行及免為假執行之宣告，核無違誤，上訴意旨，就
    此部分，仍執陳詞，指摘原判決不當，求予廢棄，為無理由，應駁回其上訴。本
    件事證已臻明確，兩造其餘攻擊防禦方法及舉證，核於判決結果不生影響，爰不
    一一論斷，附此敘明。
據上論結，本件上訴人午○○、戌○○、亥○○、酉○○、地○○、天○○、宇○○
、巳○○、未○○部分有理由，上訴人子○○、辛○○、壬○○、丑○○、癸○○、
辰○○、卯○○、甲○○、己○○、丙○○、丁○○、寅○○○、乙○○部分無理由
，依民事訴訟法第四百六十三條、第三百八十五條第一項前段、第四百五十條、第四
百四十九條第一項、第七十八條、第八十五條第一項後段、第二項，判決如主文。
中　　　華　　　民　　　國　　九十三　　年　　　四　　  月 　　二十 　　日
                                                民事第一庭
~B1審判長法　官　黃金石
~B2      法　官　吳登輝
~B3      法　官　魏式璧
正本係照原本作成。
如對本判決上訴，須於判決送達後二十日內向本院提出上訴狀，其未表明上訴理由者
，應於上訴後二十日內向本院提出上訴理由書（均須按他造當事人之人數附繕本）。
上訴時應提出委任律師或具有律師資格之人之委任狀，並依附註條文規定辦理。
中　　　華　　　民　　　國　　九十三　　年　　　四　　　月　　 二十 　　日
~B法院書記官　唐奇燕
附註：
民事訴訟法第四百六十六條之一：對於第二審判決上訴，上訴人應委任律師為訴訟代
理人，但上訴人或其法定代理人具有律師資格者，不在此限。
上訴人之配偶、三親等內之血親、二親等內之姻親，或上訴人為法人、中央或地方機
關時，其所屬專任人員具有律師資格並經法院認適當者，亦得為第三審訴訟代理人。
第一項但書及第二項情形，應於提起上訴或委任時釋明之。
